臺灣雲林地方法院民事判決
110年度訴字第249號
原      告  陳瑞蘭  
訴訟代理人  蔡金保律師
被      告  林秀枝  
上列當事人間請求給付違約金事件，本院於民國110年8月9日言
詞辯論終結，判決如下：
    主  文
被告應給付原告新臺幣伍拾萬元，及自民國一一０年六月十九日
起至清償日止，按週年利率百分之五計算之利息。
原告其餘之訴駁回。
訴訟費用由被告負擔百分之十二，餘由原告負擔。
    事實及理由
一、被告未於言詞辯論期日到場，核無民事訴訟法第386條各款
    所列情形，爰依原告聲請，由其一造辯論而為判決。
二、原告主張：被告前於民國75年12月16日向訴外人吳文趕分別
    購買坐落雲林縣○○鄉○○段000○000○地號土地（下稱舊687、6
    88地號土地）其中面積0.0535、0.0050公頃之特定位置土地
    ，因受限昔日農業發展條例之規定，而無法辦理共有或分割
    登記，其等遂約定待將來法令變更可分割登記或移轉共有時
    ，吳文趕即應無條件提出移轉登記所需證明文件交由被告辦
    理登記，並於80年7月7日由該2筆土地之共有人黃不碟承諾
    及作成認證書。嗣被告將其所買受上開2筆土地，其中面積0
    .0195公頃土地以新臺幣（下同）2,064,562元再出賣予原告
    ，兩造並於87年3月25日簽訂土地買賣契約書（下稱系爭土
    地買賣契約書），原告於訂約當時業已給付買賣價金完畢。
    彼等並約定原告買受位置與訴外人吳泰郎緊鄰為界，待將來
    可移轉登記時，被告即應負責移轉登記為原告所有，如一方
    違約即依民法第249條規定處理。後被告向吳文趕所買受之
    土地嗣分割為同地段687-13、687-33地號土地（下稱系爭68
    7-13、687-33地號土地），吳文趕於109年5月19日同意辦理
    移轉登記時，被告竟未依約將原告所買受之位置辦理移轉登
    記予原告所有，而逕將系爭687-13、687-33地號土地分別辦
    理移轉登記為其前夫、子女所（共）有，迭經原告催請被告
    依約履行移轉登記義務，被告均置之不理，爰依系爭土地買
    賣契約書第8條約定，請求被告給付二倍買賣價金之違約金
    予原告等語。並聲明：被告應給付原告4,129,124元，及自
    起訴狀繕本送達之翌日起至清償日止，按週年利率5%計算之
    利息。　　
三、被告未於言詞辯論期日到場，亦未提出書狀作何聲明或陳述
    。
四、經查，原告主張被告前於75年12月16日向吳文趕分別購買舊
    687、688地號土地其中面積0.0535、0.0050公頃之特定位置
    土地，因受限昔農業發展條例之規定，而無法辦理共有或分
    割登記，其等遂約定待將來法令變更可分割登記或移轉共有
    時，吳文趕即應無條件提出移轉登記所需證明文件交由被告
    辦理登記，並於80年7月7日由該2筆土地之共有人黃不碟承
    諾及作成認證書。嗣被告將其所買受上開2筆土地，其中面
    積0.0195公頃土地以2,064,562元再出賣予原告，兩造並於8
    7年3月25日簽訂系爭買賣契約書，原告於訂約當時業已給付
    買賣價金完畢。彼等並約定原告買受位置與吳泰郎緊鄰為界
    ，待將來可移轉登記時，被告即應負責移轉登記為原告所有
    ，如一方違約即依民法第249條規定處理。後被告向吳文趕
    所買受之土地嗣分割為系爭687-13、687-33地號土地，吳文
    趕於109年5月19日同意辦理移轉登記，而由黃不碟配合辦理
    移轉登記時，被告並未將其中原告所買受之位置辦理移轉登
    記予原告所有，反由黃不碟將系爭687-13、687-33地號土地
    分別辦理移轉登記為其前夫、子女所（共）有等語，業據其
    提出公證書、認證書、收據、系爭土地買賣契約書、土地登
    記第二類謄本為證，及雲林縣北港地政事務所110年5月28日
    北地一字第1100004436號函檢送坐落雲林縣○○鄉○○段000○00
    0○00○○○○000地號）、687-13、687-33地號土地之公務用謄
    本、異動索引、地籍圖、歷次辦理登記相關資料(15年內)附
    卷可考，復有證人李瑞雄到庭證述稱：伊係地政士，系爭土
    地買賣契約書係伊所承辦，當時是兩造到事務所辦理，經伊
    核對確係本人時，即依兩造所陳述之事項以書面載明。第1
    條是約定原告所買受的位置是緊鄰在吳泰郎的右邊，就目前
    地籍圖而言，吳泰郎即是687-14、687-15地號土地，故原告
    所買受的位置就是系爭687-13、687-33地號土地其中面積0.
    0195公頃土地（當庭繪製昔日兩造買賣之位置為687-14地號
    土地北至東西經界線平行位移北方處之區域）。兩造有向伊
    表示買賣價金已付清，及如果雙方有一方違約，不買或是不
    賣的話，就是依民法第249條返還定金的規定來予以懲罰，
    故才會在第3條、第8條約定。特約事項第1項約定部分，被
    告有將其跟吳文趕間相關買賣契約書拿給伊看，經伊確認被
    告確實有這樣的權利，伊才會替兩造來書立系爭買賣契約書
    ，至於是否係卷附公證書、認證書，伊已忘了。經伊依兩造
    意思書立完畢後，即交付給兩造查看，經確認無誤後，兩造
    在其上親自簽名、捺指印，而印章部分應該是伊蓋的，但時
    間太久了，不能確定。吳文趕及弟媳黃不碟等人間共有土地
    之分割也是伊所承辦，之後在辦理系爭687-13、687-33地號
    土地買賣移轉登記時，被告並沒有提到系爭土地買賣契約書
    一事，只向伊表示因課稅緣故，系爭687-13地號土地要登記
    給她先生紀文生，系爭687-33地號土地則是登記給三位小孩
    等語，而證人李瑞雄與兩造並無利害關係，應無虛偽證言之
    動機，自無甘冒觸犯偽證罪嫌之必要，且其業已依法具結，
    所為證詞亦核與上開原告、雲林縣北港地政事務所提文件所
    載內容相符，自堪信證人李瑞雄上開證詞為真正。故綜上各
    情，堪認原告上開主張為真實。
五、按違約金有賠償性違約金及懲罰性違約金，其效力各自不同
    。前者以違約金作為債務不履行所生損害之賠償總額。後者
    以強制債務之履行為目的，確保債權效力所定之強制罰，於
    債務不履行時，債權人除得請求支付違約金外，並得請求履
    行債務，或不履行之損害賠償。當事人約定之違約金究屬何
    者，應依當事人之意思定之。如無從依當事人之意思認定違
    約金之種類，則依民法第250條第2項規定，視為賠償性違約
    金（最高法院86年度台上字第1620號判決同此見解）。如為
    懲罰性質之違約金者，於債務人履行遲延時，債權人除請求
    違約金外，尚得依民法第233條規定，請求遲延利息及賠償
    其他之損害，如為損害賠償約定性質之違約金，則應視為就
    因遲延所生之損害已依契約預定其賠償，不得更請求遲延利
    息及賠償其他之損害，此觀同法第250條第2項規定自明。換
    言之，約定違約金之性質不同者，其法律效果即有得否另請
    求遲延利息及賠償其他損害之差異（最高法院87年度台上字
    第361號判決同此見解）。契約當事人以確保債務之履行為
    目的，約定於債務人不履行債務或不為適當之履行時，所應
    支付之違約金，除契約約定其為懲罰性之違約金外，概屬於
    賠償總額預定性之違約金，以免對債務人造成不利（最高法
    院102年度台上字第1378號判決同此見解）。原告復主張系
    爭買賣契約書第8條約定，請求被告給付二倍買賣價金之違
    約金即4,129,124元予原告等語，而依系爭土地買賣契約書
    第8條約定：「以上各項經雙方同意買賣成立，如有一方違
    約依民法第249條規定處理。」，有系爭土地買賣契約書在
    卷可稽，並未約定為「罰則」或「處罰」，或約定原告得另
    為請求被告賠償其他損害，揆諸前開說明，兩造既未明確約
    定違約金有懲罰之性質，系爭土地買賣契約書第8條之性質
    為損害賠償預定性質之違約金，應堪認定。又被告前向吳文
    趕所買受之土地嗣分割為系爭687-13、687-33地號土地，吳
    文趕於109年5月19日同意辦理移轉登記，而由黃不碟配合辦
    理移轉登記時，被告並未將其中原告所買受之位置辦理移轉
    登記予原告所有，反由黃不碟將系爭687-13、687-33地號土
    地分別辦理移轉登記為其前夫、子女所（共）有，已如前述
    ，又原告主張其於系爭687-13、687-33地號土地可辦理移轉
    登記予被告所有時，迭以口頭催請被告履行將原告所買受位
    置移轉登記予伊所有之情，而被告已於相當時期受合法通知
    ，而於言詞辯論期日不到場，亦未提出書狀爭執，依民事訴
    訟法第280條第3項準用同條第1項之規定，視為自認，故堪
    信原告主張上開情節為真實，而被告迄今仍未依系爭土地買
    賣契約書第9條第1項之約定，履行將原告所買受位置移轉登
    記予原告所有，有土地登記公務用謄本、雲林縣地籍異動索
    引附卷可稽，是原告自得依系爭土地買賣契約書第8條約定
    請求被告給付違約金。
六、復按民法第二百五十二條規定：「約定之違約金額過高者，
    法院得減至相當之數額。」,故約定之違約金苟有過高情事
    ，法院即得依此規定核減至相當之數額，並無應待至債權人
    請求給付後始得核減之限制。此項核減，法院得以職權為之
    ，亦得由債務人訴請法院核減（最高法院79年度台上字第16
    12號判決意旨參照）。又按約定之違約金額過高者，法院得
    減至相當之數額，民法第二百五十二條定有明文，此於違約
    金之作用為懲罰抑為損害賠償額之預定，均有適用（最高法
    院50年度台抗第55號判決意旨參照）。經查，系爭土地買賣
    契約書第8條約定，如兩造之一方違約依民法第249條規定處
    理，而被告未依系爭土地買賣契約書第9條第1項之約定履行
    將原告所買受位置移轉登記予原告所有，顯係可歸責於被告
    ，則依上開第8條約定，被告依約即應給付加倍之土地買賣
    價金之違約金予原告，相當於被告違反該契約書第9條第1項
    義務時，違約金金額為其所收土地買賣價金之2 倍。本院審
    酌本件土地買賣價金為2,064,562元，原告向被告買受特定
    位置之農地時，即已明白知悉其所買受者，乃被告前向吳文
    趕買受農地特定位置並經黃不碟認諾權利之一部分，需待被
    告所買受特定位置可移轉登記時，被告始負有將原告所買受
    特定位置所在之土地再為移轉登記之義務。又依卷附公證書
    、認證書約定，吳文趕及黃不碟於被告所買受位置可移轉登
    記時，即應負移轉登記義務，及依系爭土地買賣契約書第9
    條第1項約定，被告於原告所買受位置可移轉登記時，即應
    負移轉登記義務，而被告向吳文趕所買受之特定土地位置即
    系爭687-13、687-33地號土地，直至109年5月19日以買賣為
    登記原因，由黃不碟分別移轉予被告前夫紀文生，及被告三
    名子女所(共)有，並於109年5月27日辦理移轉登記完畢，則
    於斯時起，被告即應負將原告所買受位置之土地移轉登記予
    其所有，及交付予原告管理、使用、收益之義務，惟被告卻
    未依約履行，而登記為被告之前夫及子女所（共）有，致原
    告需再花費時間、精力、費用等來請求其依約履行，且被告
    日後是否因原告之請求而依約履行亦有所未定，又如被告於
    上開時日依約履行移轉登記、交付義務時，原告即得管理、
    使用、收益、處分其所買受特定位置土地等一切情狀，認原
    告請求買受土地價額2 倍之違約金即4,129,124元，尚嫌過
    高，應予酌減為50萬元，始屬適當。
七、末按給付無確定期限者，債務人於債權人得請求給付時，經
    其催告而未為給付，自受催告時起，負遲延責任。其經債權
    人起訴而送達訴狀，或依督促程序送達支付命令，或為其他
    相類之行為者，與催告有同一之效力；遲延之債務，以支付
    金錢為標的者，債權人得請求依法定利率計算之遲延利息；
    應付利息之債務，其利率未經約定，亦無法律可據者，週年
    利率為百分之五，民法第229條第2項、第233條第1項前段及
    第203條分別定有明文。經查，本件起訴狀繕本於110年6月8
    日寄存送達被告，是原告請求自該起訴狀繕本送達被告之翌
    日即110年6月19日起至清償日止，按週年利率5%計算之利息
    ，並無不合，應予准許。
八、從而，原告主張依系爭土地買賣契約書第8條約定，請求被
    告給付違約金50萬元，及自110年6月19日起至清償日止，按
    週年利率5%計算之利息，核無不合，應予准許，逾此部分之
    請求，為無理由，應予駁回。
九、本件判決之基礎已臻明確，原告其餘之攻擊方法及所提出之
    證據，均經斟酌，核與判決之結果不生影響，爰不一一論述
    ，附此敘明。
十、訴訟費用負擔之依據：民事訴訟法第79條。 　　
中　　華　　民　　國　　110 　年　　8 　　月　　30　　日
                  民事第二庭    法  官  陳秋如
以上正本係照原本作成。
如對本判決上訴，須於判決送達後20日內向本院提出上訴狀（需
附繕本）。如委任律師提起上訴者，應一併繳納上訴審裁判費。
中　　華　　民　　國　　110 　年　　8 　　月　　30　　日
                                書記官　李松坤